【裁判字號】    98,上易,2552
【裁判日期】    990113
【裁判案由】    侵占
【裁判全文】
臺灣高等法院刑事判決                98年度上易字第2552號
上  訴  人  臺灣臺北地方法院檢察署檢察官
上  訴  人
即  被  告  甲○○
選任辯護人  孫小萍律師
            陳正和律師
上  訴  人
即  被  告  乙○○
選任辯護人  莊植寧律師
            陳正和律師
上  訴  人
即  被  告  丙○○○
選任辯護人  陳正和律師
上列上訴人因被告等侵占案件，不服臺灣臺北地方法院97年度易
字第2087號，中華民國98年8月31日第一審判決（起訴案號：臺
灣臺北地方法院檢察署95年度偵續一字第125號），提起上訴，
本院判決如下：
    主  文
原判決撤銷。
丙○○○犯侵占罪，處有期徒刑捌月，減為有期徒刑肆月，如易
科罰金以銀元參佰元即新台幣玖佰元折算壹日。緩刑貳年。
甲○○、乙○○均無罪。
    事  實
一、甲○○與丁○○於民國89年3 月17日在臺中結婚宴客（業於
    96年間經裁判離婚），翌（18）日中午北上在臺北舉辦第2
    場婚宴，兩人定於89年3 月19日晚上搭機出國至美國留學，
    丁○○因其出國在即，於同年3 月18日婚宴結束後，遂聽從
    其配偶甲○○之父母親乙○○、丙○○○之建議，在當時居
    住之臺北市○○區○○街87巷49號住處，將其結婚時由親友
    所饋贈及佩戴之圓形福字金牌墜項鍊1 條、心形金牌墜項鍊
    1 條、花飾金墜項鍊1 條、大花項鍊1 條、中花項鍊1 條、
    小花項鍊前端花飾與整條花飾各1 條、珍珠項鍊1 條、紅寶
    石戒指1 只、黃金戒指1 只、鑽石配黃金戒指1 對（以紅絲
    線繫綁）、黃金手鐲1 對、鑲翡翠金手鐲1 只、黃金手鍊1
    對、黃金手鍊1 條、紅寶石耳環1 對及珍珠耳環1 對，共計
    17件首飾及飾品（下稱系爭首飾），放置於喜餅盒裡，交付
    予甲○○，由甲○○當著丁○○之面轉交予其母丙○○○保
    管。嗣甲○○、丁○○兩人感情生變，於91年間返國後即分
    居，丁○○並未取回系爭首飾，於92年6月間，甲○○對丁○○提起履行同居義務訴訟，經台灣台北地方法院調解成立
    後，丁○○於92年10月4日返回上開住處後，卻因遭家庭暴
    力而對甲○○、乙○○、丙○○○聲請核發民事通常保護令
    ，經同院家事庭以92年度家護字第460號（原為92年度暫家
    護字第311號）審理後，丁○○於該案審理中並追加請求丙○○○返還系爭首飾，然丙○○○竟萌意圖為自己不法所有
    之犯意，於93年2月4日上開民事通常保護令事件開庭接受訊
    問時，到庭否認有保管系爭首飾之情事，遂將前揭保管丁○○所有之系爭首飾以變易持有為所有之意而侵占入己。嗣經
    丁○○於同年2月10日再度委請律師發函確認並請求返還，
    丙○○○等人仍否認有保管系爭首飾而拒絕返還，始悉上情
    。
二、案經丁○○訴由臺北市政府警察局信義分局報請臺灣臺北地
    方法院檢察署檢察官偵查起訴。
    理  由
甲、程序方面：
一、按被告以外之人於審判外之言詞或書面陳述，除法律有規定
    者外，不得作為證據，刑事訴訟法第159 條第1 項定有明文
    ；又被告以外之人於偵查中向檢察官所為之陳述，除顯有不
    可信之情況者外，得為證據，刑事訴訟法第159 條之1 第2
    項亦有明文；又被告以外之人於審判外之陳述，雖不符前四
    條之規定（指刑事訴訟法第159 條之1 至159 條之4） ，而
    經當事人於審判程序同意作為證據，法院審酌該言詞陳述或
    書面陳述作成時之情況，認為適當者，亦得為證據。當事人
    、代理人或辯護人於法院調查證據時，知有第159 條第1 項
    不得為證據之情形，而未於言詞辯論終結前聲明異議者，視
    為有前項之同意，同法第159 條之5 亦有規定。經查：
（一）證人丁○○（即告訴人）、陳有福、陳麗英、陳玉芳、羅
      瑩雪等人於警詢或檢察事務官訊問時所為之陳述，屬於被
      告以外之人於審判外之陳述，且均無刑事訴訟法第159 條
      之2 、第159 條之3 所定之例外情形，被告之辯護人既均
      爭執其證據能力，依同法第159 條第1 項，自不得作為證
      據。
（二）又證人丁○○、陳有福、陳麗英等人分別於97年1 月18日
      、同年6 月5 日於偵查中經檢察官命具結所為之證述，固
      未經被告及辯護人行使反對詰問，惟上開未經被告行使詰
      問權之被告以外之人於偵查中向檢察官所為之陳述，應屬
      未經完足調查之證據，非謂無證據能力（最高法院95年度
      台上字第6675號判決意旨參照），上開證人既於原審審理
      期日均已到庭具結作證，且與渠等前於偵查中所為之具結
      證述內容相符，並經被告之辯護人為充分之反對詰問，是
      被告詰問權之欠缺已於審判中由辯護人行使予以補正，本
      院經核前開供述證據並無任何顯不可信之情況，依刑事訴
      訟法第159條之1第2項規定，堪認證人丁○○、陳有福、
      陳麗英等人，於偵查中向檢察官所為之陳述均具有證據能
      力。是被告之辯護人主張上開證人偵訊時之證述，屬傳聞
      證據，且未給予被告行使反對詰問之權利，而否認有證據
      能力云云，均非可採。
（三）至本判決下列所引用之其餘供述證據及書證，被告及辯護
      人均未爭執其證據能力，且於言詞辯論終結前亦未聲明異
      議，本院審酌各該證據作成時之情況，尚查無違法不當及
      證明力顯然過低之瑕疵，認以之作為證據應屬適當，爰依
      刑事訴訟法第159 條之5 規定，自得作為證據，合先敘明
      。
乙、有罪部分：
一、訊據被告丙○○○矢口否認有何上揭侵占犯行，辯稱：伊並
    沒有收到告訴人所說經由甲○○轉交的系爭首飾，亦沒有保
    管系爭首飾，伊與告訴人不熟，不可能幫告訴人保管系爭首
    飾云云。其辯護人辯護略以：被告從未向告訴人表示願代其
    保管結婚時所佩戴之系爭首飾，亦不知告訴人有交付系爭首
    飾予其子甲○○，更從未自甲○○手中收受系爭首飾，而於
    92年10月4日告訴人返家履行同居義務時，並未進入告訴人
    房間，亦無任何搜括房間內財物之情事，又被告雖知悉告訴
    人與甲○○間有履行同居義務訴訟之進行，惟被告並非該訴
    訟之當事人，根本不知道渠等間於訴訟上或訴訟外之洽商內
    容，亦不知道系爭首飾之訊息。又告訴人於92年10月27日在
    其民事補充聲請事項及理由狀中已將知悉侵占犯行之情記載
    明確，故應自92年10月27日開始計算告訴期間，告訴人卻遲
    至93年5月21日始提出告訴，已逾6個月之告訴期間云云。
二、本院查：
（一）系爭首飾係告訴人於結婚時由親友所饋贈及佩戴，業據告
      訴人於偵審中指述明確，並提出其結婚當時所拍攝之照片
      數幀及首飾清單為證（見93年度偵字第18155 號卷第125
      至131 頁），且被告亦未爭執告訴人於結婚時有佩戴系爭
      首飾之情事，而被告甲○○復供承其與告訴人結婚之時並
      未約定夫妻財產制，依法自應適用法定財產制而認系爭首
      飾為告訴人之婚前財產，則系爭首飾屬告訴人所有，堪以
      認定。
（二）告訴人確有將系爭首飾交予被告丙○○○保管，而為被告
      丙○○○持有中，有下列證據可資佐證：
    1.證人即告訴人丁○○於檢察官偵訊時證述：伊結婚後出國
      前，大概是89年3 月18日，甲○○的父母有跟伊、甲○○
      說到美國首飾應該用不到，帶這麼多去也危險，主動說要
      幫伊保管，他們叫伊整理好拿給他們，伊將系爭首飾裝在
      喜餅盒裡，親自交給甲○○，甲○○就當伊的面轉交給丙○○○，乙○○在旁邊也說交給他們伊比較放心，會幫忙
      伊放在銀行保險箱保管，之後伊回來台灣時，甲○○生日
      在伊家，伊阿姨陳玉芳就說我們給的首飾怎麼都沒看伊在
      戴，甲○○就主動說，乙○○已放到保險箱等語（見95年
      度偵續一字第125號卷第75、98頁）。其於原審審理中仍
      具結證述：系爭首飾都有帶去89年3月18日之台北婚宴現
      場，卸下來之後，伊把全部首飾放在喜餅盒內，回台北市
      信義區○○街87巷49號的新房，當日晚上伊父母走之後，
      甲○○的爸媽就來跟伊說，這些首飾可能去到美國，伊也
      戴不到，是否可以不要帶去，讓他們幫我保管，後來伊就
      點齊首飾盒的東西，心想他們是好意，就安心的交給他們
      ，由甲○○交給伊婆婆丙○○○，乙○○就說「對啊，我
      幫你保管沒有關係」，伊有看到甲○○親手把這盒子交給
      乙○○、丙○○○，隔天伊打電話給伊母親，母親說伊出
      國帶一些首飾在身上，伊回說「我這些已經交給我公婆，
      他們說要幫我放在保險箱內幫我保管」，到晚上伊爸媽來
      機場送機，有去SOGO幫伊買一條珍珠項鍊，在機場幫伊戴
      上等語（見原審卷第125至127頁）。
    2.證人陳有福於檢察官偵訊時證述：89年3 月19日丁○○跟
      甲○○要去美國時，我跟陳麗英從台中到機場送機，一起
      去送機的還有陳玉芳及她先生，陳玉芳是陳麗英的妹妹，
      丁○○剛結婚就出去，在機場時我看見丁○○身上連一件
      首飾也沒有，連結婚戒指都沒有，乙○○就在旁邊，跟我
      說你女兒的首飾會存在銀行保險箱；另外一次是89年端午
      節，乙○○及丙○○○送粽子到我家，乙○○又提一次說
      你女兒首飾已經存在銀行保險箱等語（見95度偵續一字第
      125號卷第98至99頁）；其於原審審理中仍為相同之證述
      （見原審卷第165至167頁）。
    3.證人陳麗英於檢察官偵訊時證述：89年3 月18日台北補請
      ，本來不請我們，但丁○○說一定要請我們去，請完後在
      甲○○家看開票，看到天黑時就回台中，隔天丁○○打電
      話給我，說我們太累，不用到機場送她，我說我們可能會
      去，我說那些首飾你要收好，到美國不要搞丟了，丁○○
      說丙○○○表示在美國戴不上首飾，他們會將首飾放在銀
      行保險箱，我跟丁○○說妳要拿1 、2 條戴，丁○○說她
      不敢再去跟丙○○○說要拿1 、2 條戴，我希望她能戴珍
      珠項鍊，因為我有買改良式旗袍給丁○○，之後我與陳有
      福去台中SOGO買項鍊給丁○○，拿到機場給她戴，同年3
      月19日當天我們有去送機，到機場後，我看丁○○都沒有
      戴首飾，我就拿我買的那一條新項鍊給丁○○戴上，配戴
      時，乙○○說親家母你不用破費，丁○○的那些首飾我們
      會放在銀行保險箱裡面，你們放心；89年端午節時，乙○○跟丙○○○送粽子到我家，乙○○說那些首飾我們都放
      在銀行保險箱；90年1 月1 日甲○○生日，甲○○跟丁○○有到我家，那次是我在廚房，我聽陳玉芳跟我說，她有
      問丁○○為何新婚脖子空空的，我們大家買給你的項鍊為
      何不戴，我出來後大約有聽到甲○○說我父母將那些首飾
      放在銀行保險箱等語（見95年度偵續一字第125 號卷第99
      至100頁）。其於原審審理中除仍為前開相同之證述外，
      並證稱：我女兒在結婚時有請我幫忙把首飾、禮服拿上去
      臺北，然後到甲○○他家，我女兒去沙龍，我先生陳有福
      在停車，我先走進去甲○○他家，聽到甲○○在大罵他的
      父母親乙○○及丙○○○，我嚇一跳，甲○○說「我的同
      學、客人都到了，他們才剛起床」，然後丙○○○就告訴
      我不要理甲○○，然後甲○○就又大聲叫說「VIVIAN（即
      丁○○）那些首飾呢」，然後我就說通通在這邊，我就全
      部交給甲○○，然後甲○○跟他大妹李幼惠就跑到沙龍去
      了；又89年3月19日去機場送機時，我、我先生陳有福、
      我妹妹陳玉芳、我妹婿林國樑都有去，在機場的時候我印
      象比較深的是，我要拿項鍊給丁○○戴的時候，甲○○有
      過來幫忙戴上去，乙○○說「親家母，你不用再破費了，
      貞尹那些首飾我們會把它放在銀行保險箱」，這時候丙○○○也在旁邊點頭；另89年端午節時，乙○○、丙○○○
      到我家時，我記得乙○○有說「我太太是國民學校的程度
      」、還有一句話「她（乙○○的老婆）姊夫是殺豬的，所
      以要買什麼好豬肉都可以買的到」，還有一句話「他的大
      女兒，這個婚事一直不太答應要嫁給同居人或是陳先生，
      只有國小畢業，他家的人都在作流氓」，然後就在聊的時
      候，乙○○就說「親家、親家母，你們女兒貞尹的首飾我
      已經把它放在銀行保險箱」，這些我印象最深刻等語（見
      原審卷第171至173頁背面）。
    4.互核上開證人丁○○、陳有福、陳麗英等人所述被告有保
      管系爭首飾之情節均相符合，且有告訴人於偵查中所提照
      片七張(偵卷第124頁至129頁)及於98年10月28日本院準備
      程序中所提出之89年3月18日婚宴照片五張(另黃皮紙袋保
      存)可稽。足認告訴人於89年3月18日在台北之婚宴，仍有
      配戴系爭首飾屬實。而依告訴人之出境資料查詢結果（見
      95 年度偵續一字第125號卷第39頁）顯示，告訴人確於89
      年3 月19日出國，則在被告甲○○與告訴人丁○○結婚後
      即將搭機出國留學之情形下，告訴人因不方便自行保管，
      因此將系爭首飾交由被告甲○○央請其母丙○○○妥為保
      管，實與常情無違。被告丙○○○雖稱其與告訴人不熟，
      不可能代為保管系爭首飾，惟告訴人出國在即，其娘家又
      遠在台中，被告丙○○○係其婆婆，關係自較密切，是較
      可信託之人。又證人陳有福、陳麗英確有於89年3月19 日
      至台中SOGO之田崎真珠專櫃，購買真珠項鍊拿到機場給丁○○佩戴乙情，業經證人林國樑於原審審理中證述明確（
      見原審卷第176頁背面），並有廣三崇光國際開發股份有
      限公司97年8月28日之回函及客戶資料卡、89年3月19日購
      買珍珠項鍊照片暨保證書影本在卷可資佐證（見原審卷第
      54、55頁、95年度偵續一字125號卷第105至106頁），若
      非告訴人已將系爭首飾交由其公婆保管，致身上並無佩戴
      任何首飾，其父母陳有福、陳麗英應無刻意於告訴人出國
      前夕而前往送機時，特地購買項鍊去機場給告訴人佩戴之
      理。是證人丁○○、陳有福、陳麗英等人前揭所為證述，
      當非虛假，應係真實可採。
    5.告訴人於台灣台北地方法院92年度家護字第460號民事通
      常保護令事件中，委請羅瑩雪律師提出「民事補充聲請事
      項及理由狀」（見93年度偵字第18155號卷第106至114頁
      ，狀尾日期誤繕為91年10月27日，應為92年10月27日），
      除詳列系爭首飾17件包括黃金項鍊7條、珍珠項鍊1條、鑲
      紅寶石戒指2只、黃金戒指2只、鑽戒金戒乙套（以紅絲線
      繫綁）、黃金手鐲2對、鑲翡翠k金手鐲1只、耳環1對外，
      並檢附照片為證，追加請求命相對人丙○○○返還系爭首
      飾，而被告甲○○為回應告訴人之書狀，於上開民事通常
      保護令事件中，委請律師所提92年12月17日民事答辯狀內
      （見93年度偵字第18155號卷第58至66頁），已明白承認
      系爭首飾仍在被告之保管中：
    (1)答辯狀第10頁「...相對人（即甲○○）代理人則請聲請
      人（即告訴人）代理人以正式書面將聲請人離婚條件列明
      以供轉達；但久久均無回應，直至92年9月29日離10月2日
      庭期已甚近，均不見任何書面回應，相對人代理人又致電
      聲請人代理人，聲請人代理人則仍以口頭告知（條）件如
      下：二小孩監護權歸女方（即告訴人）。交由相對人
      之母保管之手飾17件（含結婚女方送給男方之手飾）返還
      。子女扶養費一次付清，金額看相對人該給多少。趕
      聲請人走之精神賠償看相對人該給多少；相對人代理人隨
      即表示如有保管手飾部分本來屬於聲請人的，相對人不會
      有異議，但子女監護權及金錢部分則較難砌商...」。
    (2)答辯狀第11至12頁「聲請人稱相對人之母大肆搜查聲請人
      個人物品匆匆取走聲請人之手飾17件云云，但17件手飾其
      既自稱出國前交付相對人之母保管，且其中含送給男方之
      手飾，而聲請人也才剛返家，直接就進房門從未開口談到
      17件手飾，而手飾應該也還在相對人之母保管中，此為聲
      請人離婚協商時所要求的條件之一，相對人之母何來『搜
      查聲請人個人物品匆匆取走聲請人之17件手飾』？聲請人
      所述矛盾至極。」
    (3)答辯狀第15頁：「聲請人於履行同居之訴主動要求協商離
      婚，條件之一有關17件手飾（包含女方結婚時送男方，及
      男方送女方之飾品），相對人均『同意』給聲請人」(4)答
      辯狀第16頁：「聲請人結婚之17件手飾明明自稱於出國前
      即託付相對人之母保管，何來相對人之母於聲請人返家時
      『大肆搜查聲請人之個人物品並匆匆取走聲請人之手飾』
      ？矛盾不實莫此為甚。」從上開答辯狀第15頁所述內容觀
      之，被告甲○○已明白表同意將系爭首飾返還告訴人，另
      觀諸答辯狀第10頁、第11 至12頁、第16頁之內容，則均
      未就保管系爭首飾之事提出反駁，而系爭首飾既係告訴人
      與被告甲○○結婚當時所佩戴之貴重物品，且具有紀念價
      值，被告甲○○或其父母究有無保管，理應印象清晰，事
      後稍加確認，應非難事，是被告丙○○○若未保管告訴人
      所有之系爭首飾，甲○○何以要在聲請保護令事件中委請
      律師具狀表達歸還之意願？況被告等人於93年2月4日保護
      事件開庭時，亦透過代理人律師表達「聲請人把價值說出
      來，相對人也願意還」之意（見93年度偵字第18155號卷
      第68頁），倘被告等人未保管系爭首飾，又豈可能願意償
      還其價值？
    6.又於告訴人提出聲請保護令之前，被告甲○○已委請曾國
      龍律師於92年8 月11日以傳真提出與告訴人協商離婚之條
      件，曾國龍律師並提出雙方婚姻期間之財產及債務均各自
      保有及負擔之建議（見告證四之傳真，見93年度偵字第18
      155 號卷第55頁），經與告訴人委任之羅瑩雪律師協商後
      ，嗣曾國龍律師於上開傳真底稿上手寫加註「9.29」及「
      1.二小孩監護權、2.手飾17件←→送男方三件，女方退二
      件、3.扶養費子女？、4.趕他走之精神賠償」，其中第1
      項、第2項（即手飾17件）之前端均有打「ˇ」（見原審
      卷第243頁之原稿），而上開手寫加註部分，均為曾國龍
      律師本人於92年9月29日所寫，此經證人曾國龍律師於原
      審院證述明確（見原審卷第220頁背面）。而上開手寫加
      註之字跡深淺不一，顯已經過二次以上之協商，此從證人
      曾國龍律師於原審之證述：「9.29」、「17件」、「送男
      方三件，女方退二件」及第1、2項前端「ˇ」之淺色字跡
      ，均為其與對造律師聯絡後第二次所寫等語（見原審卷第
      223頁背面），即可明瞭；再觀諸曾國龍律師於「2.手飾
      」前打「ˇ」，後面加註「17件」及以雙箭頭線指向「送
      男方三件，女方退二件」，雙箭頭線中間又寫上「手飾」
      2字並以方框及圓框圈住字跡等情，顯然可證，曾國龍律
      師與羅瑩雪律師經過協商後，應至少已就系爭首飾之歸還
      達成初步合意，嗣經上開民事保護令事件開庭後，告訴人
      既委由律師追加提出返還系爭首飾之請求，被告甲○○亦
      委請曾國龍律師於92年12月27日具狀答辯表示同意返還系
      爭首飾，而上開答辯狀亦係曾國龍律師經過與被告甲○○
      之討論及確認之後，始用印遞狀，此經證人曾國龍律師證
      述在卷（見原審卷第224頁），則於92年12月27日具狀之
      前，被告甲○○若未與其父母乙○○、丙○○○確認保管
      系爭首飾並同意返還乙事，豈可能在訴訟中隨意委由律師
      出具同意返還系爭首飾之狀紙予告訴人？更何況，參以被
      告丙○○○於偵查中自承：被告甲○○曾於92年9月間有
      拿照片問過伊系爭首飾的事等語（見95年度偵續一字第12
      5號卷第55頁），則被告甲○○於向被告丙○○○確認此
      事之後，復委請律師具狀表達同意將系爭首飾返還告訴人
      之意，基此，當可確定系爭首飾當時仍在被告丙○○○之
      保管中。
    7.關於被告丙○○○是否有於銀行開設保險箱乙節，其於95
      年4月19日偵訊中供稱：之前有，是華泰銀行大安分行，
      ----都是放我自己的金子等語；於本院審理時則供稱：與
      家人的珠寶都放在家裡，用包包包起來，我自己沒有什麼
      東西等語(本審卷第187頁反面)，前後供述不一，已見言
      不由衷。又檢察官依被告之供述，函詢結果，華泰商業銀
      行於95年6月14日復稱：李幼惠於89年6月14日開始租用本
      行保險箱，丙○○○並無向本行租用保險箱等語(偵續卷
      第57頁)，依附卷開箱紀錄，該保管箱有於91年5月30日及
      同年7月7日開箱。證人李幼惠於原審證稱：租保管箱是存
      放我先生的房地契等語(原審卷第218頁)。惟證人李幼惠
      自承當時已婚，租住於台北市○○街，其丈夫常到中國信
      託公司金融交易，卻於娘家附近即設台北市○○○路○段
      321號之華泰銀行大安分行租用保險箱，已違常情。且被
      告丙○○○未曾以自己名義承租保管箱，卻於偵查中供稱
      其有開設保險箱，是華泰銀行大安分行，而觀該保險箱租
      用期間為89年6月14日至91年7月17日，始於告訴人出國後
      ，被告甲○○提出履行同居之訴期間，可合理推知被告丙○○○當時確有使用李幼惠名義向華泰銀行大安分行租用
      之保險箱，參諸證人陳有福、陳麗英之證述，被告乙○○
      曾提及將系爭首飾存放銀行保管箱之證詞，被告丙○○○
      有委由李幼惠以其名義承租保險箱，將系爭首飾存放在華
      泰銀行大安分行保險箱亦明。證人李幼惠上開證述，應係
      迴護被告之詞，並不可採。
（三）被告丙○○○就系爭首飾確有侵占之犯意及告訴人之告訴
      並無逾期部分：
    1.告訴人於前開民事通常保護令事件審理中，因被告甲○○
      、乙○○、丙○○○等人遲未返還系爭首飾，已委請律師
      於92年10月27日提出民事補充聲請事項及理由狀，而具狀
      追加請求被告返還，並詳列系爭首飾之名稱、數量，及檢
      附照片為證，且被告甲○○亦曾委託律師提出92年12月17
      日之答辯狀，表明返還系爭首飾之意願，然被告等人事後
      竟於93年2 月4 日通常保護令事件開庭時，均當庭向告訴
      人否認有保管系爭首飾之情事（見原審92年度家護字第46
      0號通常保護令事件93年2月4日非訟事件筆錄，93年度偵
      字第18155號卷第68頁），嗣經告訴人委任之羅瑩雪律師
      於93年2月10日傳真函請被告丙○○○配合子女探視時，
      將系爭首飾交還告訴人（見93年度偵字第18155號卷第115
      頁），惟遭被告委任之曾國龍律師以被告丙○○○並未保
      管系爭首飾，且告訴人亦未交付為由，表示拒絕（見93年
      度偵字第18155號卷第116頁）；嗣於93年4月15日，被告
      甲○○更於上開通常保護令事件中具狀答辯表示並未代告
      訴人保管系爭首飾，告訴人請求返還無據等語，則被告等
      人在93年2月4日之後，既已變更其先前同意返還系爭首飾
      之意思，渠等顯自93年2月4日起已萌生不法之侵占犯意，
      堪以認定。
    2.按刑事訴訟法規定告訴乃論之罪，應自知悉犯人之時起，
      於六個月內為之，所稱知悉，係指確知犯人之犯罪行為而
      言，如初意疑其有此犯行，而未得確實證據，及發見確實
      證據，始行告訴，則不得以告訴人前此之遲疑，未經申告
      ，遂謂告訴為逾越法定期間（最高法院28年上字第919 號
      判例參照）。本件依告訴人於偵查中所述，其雖於92年10
      月4 日因履行同居之訴而返回被告甲○○前揭住處居住時
      ，發現有空首飾盒及保證書散落之情事，並取得3 張金寶
      山銀樓出具之保單（見原審卷第49頁），然上開保單並非
      系爭首飾之保單，此據證人陳麗英於原審證述：這3張保
      單是我跟乙○○去買的東西，並沒有包括在系爭首飾裡面
      ，絕色手指及領針是送給被告甲○○結婚用的，都不是要
      求被告返還的東西等詞明確（見原審卷第172頁），而告
      訴人復表示其指訴侵占之物品並不包含女方送男方的東西
      （見原審卷第130頁），縱告訴人曾誤認上開保單為系爭
      首飾所留下，然依此告訴人僅知系爭首飾仍在被告保管中
      ，被告等人當時是否確有侵占之意圖，亦或只是暫時保管
      而已，尚無從獲悉，自難以此遽認告訴人於92年10月4日
      即已確知被告之侵占犯行。又告訴人雖委任律師於92年10
      月27日提出民事補充聲請事項及理由狀，表明因被告拒絕
      返還系爭首飾，而追加請求被告返還（見93年度偵字第18
      155號卷第107頁）。上開書狀固有使用：丙○○○「拒絕
      返還」之字眼，然系爭首飾為告訴人所有，先前於履行同
      居之訴，向被告甲○○請求，均未獲明確回應，當時告訴
      人既係對被告聲請法院核發通常保護令，其附帶請求被告
      返還所有系爭首飾，無非係正式通知或催告被告應速返還
      系爭首飾，可見告訴人為是項通知之前，於被告丙○○○
      明確否認或表示拒絕之前，告訴人對於被告有無侵占犯行
      仍心存懷疑，此與告訴人是否知悉被告有無產生不法之侵
      占意圖無關，並不代表告訴人即知悉被告有侵占之意；況
      且被告甲○○為回應告訴人之書狀，已委請律師提出92年
      12 月17日民事答辯狀，表示願意返還系爭首飾，顯見被
      告當時仍未萌生不法所有之侵占犯意，自難謂告訴人於92
      年10月27日前已知悉被告等人無返還系爭首飾之意。又告
      訴代理人於92年11月5日暫家護案件庭訊時，故曾表示：
      聲請人還有很多親友給的首飾放在相對人家裡，相對人都
      說已經沒有了，聲請人首飾已經被匆匆忙忙的被開過了等
      語(上證二)，惟此係告訴代理人之陳述，並非告訴人之陳
      述，不能據為告訴知悉之時點。且依詞意觀之，「已經沒
      有」係指沒看過或已經找不到之意，均非明確表示拒絕返
      還之意，自不能作為「知悉」之時點。故被告之辯護人分
      別以告訴人至遲於92年10月4日、同年10月27日前，即已
      知悉被告之犯罪行為，而認告訴人於93年5月21日提出侵
      占告訴時已逾告訴期間，尚屬無據，均非可採。
（四）被告及辯護人之辯解不足採取之理由：
    1.按告訴人、證人之陳述有部分前後不符，或相互間有所歧
      異，究竟何者可採，法院得本其自由心證予以斟酌，並非
      一有不符或矛盾，即應認全部證言均不可採信（最高法院
      74年台上第1599號判例參照）。被告之辯護人雖均以告訴
      人就其如何交付系爭首飾乙節，前後之指述並非一致，而
      有瑕疵可指云云。然依前開告訴人之證述，其指訴在89年
      3 月18日之出國前夕，被告甲○○之父母即被告乙○○、
      丙○○○有表達保管系爭首飾之意，並由告訴人將系爭首
      飾放在喜餅盒裡，交由被告甲○○轉交給被告丙○○○，
      被告乙○○並在旁表示會放在銀行保險箱保管等情，與其
      前於告訴狀指稱：系爭首飾由乙○○、丙○○○保管（見
      93年度發查字第1717號卷第1 頁）；於警詢中指稱：交予
      伊婆婆（丙○○○）保管而甲○○亦在場（見93年度偵字
      第18155 號卷第7 頁）；於94年2 月21日偵訊時指述：清
      點後交予甲○○，甲○○拿出房間應該交給丙○○○（見
      上開偵卷第81頁）；於94年6 月22日偵訊時指述：伊親自
      把系爭首飾交給甲○○，當場看到甲○○轉拿給丙○○○
      （見上開偵卷第162 頁）；及於94年11月3 日偵訊時指述
      ：伊交給甲○○，甲○○再當著我的面交給丙○○○，丙○○○在房間門口，乙○○說可以放在銀行保險箱，幫伊
      保管，當時乙○○就坐在廚房應該有看到（見94年度偵續
      字第399 號卷第16頁）等語相互對照，雖有部分內容因告
      訴人漏未提及或因主觀認知之不同，致有些許岐異，但此
      與其指訴系爭首飾係由被告甲○○轉交給丙○○○保管，
      被告乙○○在場並表示會將系爭首飾放在銀行保險箱保管
      之基本事實，並無太大差異，亦無矛盾之處；參以告訴人
      於93年5 月21日提出本件侵占告訴時，距其交付系爭首飾
      當時已逾4 年，自難強求告訴人將系爭首飾交付過程之細
      節，一開始就交待鉅細靡遺，是上開指述之些微岐異，並
      不影響告訴人指證之真實性，辯護人前揭所辯，尚無法作
      為被告有利之認定。
    2.又告訴人因履行同居調解成立後，於92年10月4 日返回被
      告甲○○上揭住處時，發現有散落之金寶山銀樓保單3 紙
      ，此經告訴人證述明確。告訴人雖於偵查中一直認為係系
      爭首飾之保單，然據證人陳麗英於原審證述：這3張保單
      是我跟乙○○去買的東西，並沒有包括在系爭首飾裡面，
      絕色手指及領針是送給被告甲○○結婚用的，都不是要求
      被告返還的東西等語（見原審卷第172頁），而依上開保
      單所載品名亦與系爭首飾之項目不同，故可認該3張保單
      並非系爭首飾之保單，惟告訴人既係在被告等人住處拾獲
      ，且其亦僅係系爭首飾之受贈者，並非購買人，則在此情
      形下縱其誤認為係拾獲系爭首飾之保單，亦屬合理，尚難
      執此遽認告訴人之指證即非真實。
    3.辯護人雖以被告甲○○於92年12月17日之答辯狀係回應告
      訴人於92年10月27日所提之補充理由狀，並非坦承有保管
      系爭首飾，亦非「同意」返還系爭首飾之意，且曾國龍律
      師於92年9 月29日之傳真稿，並無同意返還系爭首飾，其
      並已於93年2 月10日回覆告訴人之律師，確認被告並未保
      管系爭首飾云云；且證人曾國龍律師雖亦於原審證稱：答
      辯狀係在回應並反駁告訴人之補充理由狀，伊在開庭前曾
      與甲○○聯繫轉達告訴人律師之請求，甲○○表示「喔，
      如果有的話，應該就沒有問題」，僅係表達我方並無推諉
      之意，且伊並未與丙○○○、乙○○接觸此事云云（見原
      審卷221頁背面至第222頁背面）。惟證人曾國龍律師當時
      既係受被告甲○○委任處理與告訴人間之訴訟，倘被告甲○○係向其表示「如果有的話，應該沒有問題」，證人曾
      國龍律師在未獲得被告甲○○明白授權之情形下，應無於
      答辯狀內直接表示被告甲○○「同意」返還系爭首飾之理
      ；又被告丙○○○於偵查中已承認：被告甲○○曾於92年
      9月間拿照片問過伊系爭首飾的事等語（見95年度偵續一
      字第125號卷第55頁），且被告乙○○、丙○○○亦為告
      訴人於聲請保護令事件之相對人，縱證人曾國龍未與被告
      丙○○○接觸，亦不影響被告乙○○、丙○○○知悉保管
      系爭首飾情事。至於證人曾國龍律師雖於93年2月10日回
      覆告訴人之律師，確認被告等人並未保管系爭首飾，然系
      爭首飾並非零星物品，有無保管系爭首飾，應係被告等人
      自己清楚之事，何以自告訴人委任律師於92年10月27日提
      出民事補充聲請事項及理由狀，追加請求被告等人返還，
      期間，被告等且曾要求告訴人呈報件數及價值，逾約3個
      半月之後，始委由律師表示確認未保管系爭首飾？顯與常
      情不符。因此，辯護人上開所辯尚難採憑，證人曾國龍律
      師之證述，亦不足採為被告等人有利之證據。
（五）綜上，被告丙○○○確有保管系爭首飾，嗣於93年2月4日
      民事通常保護令事件訊問時否認保管情事，而易持有為所
      有，該當侵占罪名甚明。被告及辯護人前揭所辯，均不足
      採信，本件事證明確，被告丙○○○上開侵占犯行，堪予
      認定，應依法論科。
三、新舊法之比較：
（一）被告丙○○○行為後，刑法部分條文於94年2月2日經總統
      公布修正，並自95年7月1日起施行；又刑法施行法增訂第
      1 條之1，亦於95年6月14日經總統公布，並自同年7月1日
      起施行。按行為後法律有變更者，適用行為時之法律，但
      行為後之法律有利於行為人者，適用最有利於行為人之法
      律，現行刑法第2條第1項定有明文。此條規定係規範行為
      後法律變更所生新舊法律比較適用之準據法，是刑法第2
      條本身雖經修正，但刑法第2條既屬適用法律之準據法，
      本身尚無比較新舊法之問題，於新法施行後，應一律適用
      裁判時之現行刑法第2條之規定，為「從舊從輕」之比較
      ，合先敘明。次按本次刑法修正之比較新舊法，應就罪刑
      有關之共犯、未遂犯、想像競合犯、牽連犯、連續犯、結
      合犯，以及累犯加重、自首減輕暨其他法定加減原因（如
      身分加減）與加減例等一切情形，綜其全部罪刑之結果而
      為比較（最高法院95年5月23日95年度第8次刑庭會議決議
      參照）。
（二）刑法第335 條第1 項之侵占罪，其法定刑得科或併科銀元
      1 千元以下罰金，而有罰金刑之規定。關於罰金刑，在刑
      法修正前，刑法分則編各罪所定罰金刑之貨幣單位原為銀
      元，其最高罰金數額，從各該法條規定，而最低罰金數額
      ，則依修正前刑法第33條第5 款之規定為1 元以上（貨幣
      單位為銀元），且若定有罰金刑之論罪法條係於72年6 月
      25日前所制定，而該法條日後均未修正者，得依罰金罰鍰
      提高標準條例第1 條前段規定，就其原定數額提高為2 倍
      至10倍，其後修正者則不提高倍數，並依現行法規所定貨
      幣單位折算新臺幣條例第2 條規定，以銀元1 元折算為新
      臺幣3 元；於刑法修正後，因刑法第33條第5 款修正為：
      「罰金：新臺幣1 千元以上，以百元計算之。」使得刑法
      之罰金貨幣單位已由銀元改為新臺幣，則刑法分則編各罪
      所定罰金刑之貨幣單位，自應配合修正為新臺幣，又為使
      刑法分則編各罪所定罰金之最高數額與刑法修正前趨於一
      致，乃增訂刑法施行法第1 條之1 ：「中華民國94年1 月
      7 日刑法修正施行後，刑法分則編所定罰金之貨幣單位為
      新臺幣。94年1 月7 日刑法修正時，刑法分則編未修正之
      條文定有罰金者，自94年1 月7 日刑法修正施行後，就其
      所定數額提高為30倍。但72年6 月26日至94年1 月7日 新
      增或修正之條文，就其所定數額提高為3倍」。從而，刑
      法分則編各罪所定罰金刑之最高數額，於刑法修正前、後
      並無不同，惟修正後刑法第33條第5款所定罰金刑最低數
      額，較之修正前提高，自以修正前刑法第33條第5款規定
      有利於被告。
（三）綜上，揆諸前揭最高法院決議及修正後刑法第2條第1項之
      「從舊從輕」原則，綜其全部罪刑之結果而為比較，應適
      用行為時即修正前刑法之相關規定，較有利於被告。
四、核被告丙○○○之行為，係犯刑法第335條第1項之侵占罪名
    。
五、原審據以論罪科刑，固非無見，惟本件僅被告丙○○○一人
    涉犯侵占罪名，原判決認係被告三人共犯，自有違誤。被告
    丙○○○上訴，否認犯罪，雖無理由，然原判決既有上開違
    誤，仍無可維持，自應由本院將原判決關於被告丙○○○部
    分撤銷改判。爰審酌被告丙○○○本為告訴人之婆婆，渠於
    保管告訴人所有之系爭首飾中，因被告甲○○與告訴人感情
    生變，離婚及家暴訴訟官司不斷，竟侵占系爭首飾，損害告
    訴人之權益，且事後矢口否認犯行，惟被告等於本院審理中
    已與告訴人達成和解，已提供450萬元供作告訴人與被告甲○○所生子女之教育基金，犯後態度尚稱良好，及參酌被告
    無犯罪前科，素行尚可，其犯罪動機、手段、智識程度、生
    活狀況等一切情狀，量處如主文第二項所示之刑，以資懲儆
    。
六、末按被告行為後，刑法第41條關於易科罰金之規定已有修正
    。修正前刑法第41條規定：「犯最重本刑為5年以下有期徒
    刑以下之刑之罪，而受6個月以下有期徒刑或拘役之宣告，
    因身體、教育、職業、家庭之關係或其他正當事由，執行顯
    有困難者，得以1元以上3元以下折算1日，易科罰金。但確
    因不執行所宣告之刑，難收矯正之效，或難以維持法秩序者
    ，不在此限。併合處罰之數罪，均有前項情形，其應執行之
    刑逾6月者，亦同。」並依罰金罰鍰提高標準條例第2條規定
    （業於95年7月1日起刪除生效），就易科罰金折算1日之數
    額提高為100倍（即銀元1百元以上3百元以下，經折算為新
    台幣則為新台幣3百元以上9百元以下）；修正後刑法第41條
    規定：「犯最重本刑為5年以下有期徒刑以下之刑之罪，而
    受6個月以下有期徒刑或拘役之宣告者，得以新臺幣1千元、
    2千元或3千元折算一日，易科罰金。但確因不執行所宣告之
    刑，難收矯正之效，或難以維持法秩序者，不在此限。前項
    規定於數罪併罰，其應執行之刑未逾6月者，亦適用之。」
    而罰金罰鍰提高標準條例第2條有關易科罰金折算1日之數額
    提高倍數規定，即不再適用。經比較修正前後之易科罰金折
    算標準，以修正前刑法第41條之規定較有利於被告。本件被
    告丙○○○之犯罪時間均係在96年4月24 日以前，且符合減
    刑之規定，爰依中華民國96年罪犯減刑條例第2條第1項第3
    款、第7條、第9條之規定，減其宣告刑2分之1，並就被告丙○○○所減得之刑，依修正前刑法第41條第1項之規定，均
    諭知易科罰金之折算標準。又被告丙○○○並無前科，有本
    院被告前案紀錄表可參，且已與告訴人達成民事和解，有匯
    款申請書二紙在卷可佐，現被告與告訴人已無婆媳關係，信
    無再犯之虞，所宣告之刑，本院認以暫不執行為適當，併宣
    告緩刑二年，以啟自新。
丙、無罪部分：
一、公訴意旨另以：甲○○與丁○○前為夫妻，乙○○為甲○○
    之父。緣丁○○於民國89年3月17日與甲○○在臺中結婚宴
    客，翌(18)日中午在台北舉辦第2場婚宴，於89年3月19 日
    凌晨隨即與甲○○出境至美國留學，丁○○因其出國在即，
    遂聽從丙○○○、乙○○之建議，在當時居住之臺北市○○
    區○○街87巷49號住處，將其結婚時所佩戴之圓形福字金牌
    墜項鍊1條、心形金牌墜項鍊1條、花飾金墜項鍊1條、大花
    項鍊1條、中花項鍊1條、小花項鍊前端花飾與整條花飾各1
    條、珍珠項鍊1條、紅寶石戒指1只、黃金戒指1只、鑽石配
    黃金戒指1對（以紅絲線繫綁）、黃金手鐲1對、鑲翡翠金手
    鐲1只、黃金手鍊1對、黃金手鍊1條、紅寶石耳環1對及珍珠
    耳環1對，共計17件金飾，放置於喜餅盒裡，交付予甲○○
    ，由甲○○當著丁○○之面交予其母丙○○○，乙○○並稱
    會將前開首飾放置於銀行保管箱保管。嗣因雙方感情生變，
    丁○○遂對甲○○聲請民事通常保護令，並提出離婚訴訟，
    詎甲○○、乙○○、丙○○○竟共同意圖為自己不法之所有
    ，將前揭所保管之丁○○結婚首飾侵占入己，並於臺灣臺北
    地方法院92年度護字第460號通常保護令事件於93年2月4日
    開庭時，否認有保管前揭首飾，丁○○始悉上情而訴請偵辦
    ，因認被告甲○○、乙○○二人亦共同涉有刑法第335條第1
    項之侵占之罪名。
二、按犯罪事實應依證據認定之，無證據不得認定犯罪事實。刑
    事訴訟法第154條第2項定有明文。又認定犯罪事實所憑之證
    據，雖不以直接證據為限，間接證據亦包括在內；然而無論
    直接或間接證據，其為訴訟上之證明，須於通常一般之人均
    不致有所懷疑，而得確信其為真實之程度者，始得據為有罪
    之認定，倘其證明尚未達到此一程度，而有合理之懷疑存在
    時，事實審法院復已就其心證上理由予以闡述，敘明其如何
    無從為有罪之確信，因而為無罪之判決，尚不得任意指為違
    法(最高法院76年台上字第4986號判例參照)。
三、訊據被告甲○○、乙○○均否認有何侵占犯行，被告甲○○
    辯稱：伊與告訴人丁○○結婚時告訴人雖有佩戴系爭首飾，
    但伊並沒有拿告訴人的系爭首飾，更沒有將之交給伊父母親
    ，伊真的不知道系爭首飾在哪裡云云；被告乙○○辯稱：伊
    不曉得有系爭首飾這些東西，亦沒有幫忙保管系爭首飾，更
    無說會將系爭首飾放在銀行保險箱保管乙事，且告訴人婚後
    在美國生活費及學費均由伊支付，伊沒有理由去侵占系爭首
    飾云云；辯護意旨略以：(1)、被告甲○○並未收到告訴人之
    系爭首飾，也未轉交予被告乙○○、丙○○○，且告訴人就
    如何交付系爭首飾乙節，先稱交由被告乙○○、丙○○○保
    管，再則稱交給被告丙○○○，其後則稱係交給被告甲○○
    轉交給丙○○○，前後陳述並非一致；(2)、系爭首飾與告訴
    人於94年3月16日所提之金寶山銀樓之保單（品名為手鍊、
    3C絕色手指及絕色領針）無涉，業經證人陳麗英證述明確，
    自無法作為認定被告有侵占之犯行；(3)、被告甲○○於92年
    12月17日之答辯狀係回應告訴人於92年10月27日所提之補充
    理由書，並非坦承有保管系爭首飾，亦非「同意」返還系爭
    首飾之意，且曾國龍律師於92年9月29日之傳真稿，並無同
    意返還系爭首飾，其並已於93年2月10日回覆告訴人之律師
    ，確認被告並未保管系爭首飾；(4)、告證二之照片係89年3
    月16日在台中結婚時所拍攝，並非在台北補請喜酒之照片，
    不足以證明告訴人於出國前有攜帶系爭首飾至台北云云。
四、經查：
(一)就持有人而言：
    系爭首飾係交由被告丙○○○保管，已如上述，而證人陳貞
    伊雖證稱：伊將系爭首飾交給甲○○，甲○○就當伊的面轉
    交給丙○○○，乙○○在旁邊也說交給他們伊比較放心，會
    幫忙伊放在銀行保險箱保管等語，惟此僅能證明被告甲○○
    當時有轉交系爭首飾，被告乙○○有在旁幫腔，實際保管人
    仍為丙○○○。且被告甲○○於結婚次日即89年3月19日即
    偕同告訴人陳貞伊搭機赴美，衡情並無保管系爭首飾之可能
    。又被告乙○○雖與被告丙○○○同居一處，但被告丙○○○先前係將系爭首飾存放於華泰銀行大安分行，已認定如上
    ，被告乙○○自始否認有保管系爭首飾，並無證據足認被告
    丙○○○有將系爭首飾交由被告乙○○保管或由二人共同保
    管。另證人陳有福、陳麗英雖證稱：乙○○曾告知系爭首飾
    已放保管箱保管云云，然此僅足證明其知悉系爭首飾尚放在
    保管箱內，請證人陳有福、陳麗英放心之意，尚不能僅憑上
    開證言，即認被告甲○○、乙○○二人亦共同保管而持有系
    爭首飾。共同被告丙○○○於89年3月18日受託保管之初，
    被告甲○○與告訴人新婚燕爾，感情甜蜜，此時，被告丙○○○同意代為保管，應係基於長輩疼惜、照顧晚輩，義務幫
    忙之意，並無從預期日後婚姻發生嚴重裂痕，如婚姻未發生
    變化，日後理當會將保管之系爭首飾返還，難認被告丙○○○當時即有侵占意圖。則被告甲○○代轉交首飾，被告乙○○在旁幫腔，鼓勵告訴人將首飾交由被告丙○○○保管，應
    均係出於善意，不能認定其二人與被告丙○○○有何侵占之
    犯意聯絡。
(二)又93年2月4日告訴人與被告等人通常保護事件庭訊時，被告
    丙○○○否認有保管系爭首飾之事，固足認定其有侵占之犯
    意，但被告甲○○、乙○○二人並非保管系爭首飾之人，其
    等於同日庭訊時供稱：「不知道有這些首飾」等語，或係礙
    於被告丙○○○否認有保管之事，或無法勸服被告丙○○○
    將系爭首飾交還告訴人，既乏積極證據足認被告甲○○、乙○○二人有教唆或慫恿被告丙○○○侵占之行為，尚不能僅
    憑上開庭訊內容，及其等與丙○○○係夫妻、母子關係，據
    以認定被告甲○○、乙○○二人與被告丙○○○，就本件侵
    占犯行，有犯意聯絡或行為分擔。
(三)綜上，公訴人之舉證，尚不足證明被告甲○○、乙○○二人
    有所指之侵占犯行，不能證明其二人犯罪，自應為被告甲○○、乙○○二人無罪之諭知。
五、原審疏未詳為勾稽上情，遽為被告甲○○、乙○○二人罪刑
    之諭知，認事用法，尚有違誤。檢察官上訴，請求對被告等
    從重量刑，核無理由，被告甲○○、乙○○二人上訴，否認
    犯罪，核有理由，自應由本院將原判決關於被告甲○○、乙○○二人部分一併撤銷，改諭知被告甲○○、乙○○二人無
    罪之判決。
據上論斷，應依刑事訴訟法第369條第1項前段、第364條、第301
條第1項、第299條第1項前段，刑法第2條第1項前段、第335條第
1項、第74條第1項第1款、修正前刑法第41條第1項前段、第33條
第5款，刑法施行法第1條之1，修正前罰金罰鍰提高標準條例第2
條，現行法規所定貨幣單位折算新臺幣條例第2條，中華民國96
年罪犯減刑條例第2條第1項第3款、第7條、第9條，判決如主文
。
本案經檢察官邱美育到庭執行職務。
中    華    民    國    99    年    1    月    13    日
            刑事第十七庭  審判長法  官 趙功恆
                                法  官 黃雅芬
                                法  官 陳世宗
以上正本證明與原本無異。
不得上訴。
                                書記官 魏汝萍
中    華    民    國    99    年    1     月    14    日
附錄：本案論罪科刑法條全文
刑法第335條
意圖為自己或第三人不法之所有，而侵占自己持有他人之物者，
處 5 年以下有期徒刑、拘役或科或併科 1 千元以下罰金。
前項之未遂犯罰之。


司法院資訊處製作；財團法人民間司法改革基金會備份。
